臺灣臺北地方法院民事判決　　　　　　 100年度勞訴字第74號
原　　　告　劉張玉華
訴訟代理人　黃超群
被　　　告　台灣人壽保險股份有限公司
法定代理人　朱炳昱
訴訟代理人　陳麗如
上列當事人間損害賠償事件，本院於民國一百年六月二十二日言
詞辯論終結，判決如下：
    主  文
原告之訴駁回。
訴訟費用由原告負擔。
    事實及理由
一、原告起訴主張：伊自民國94年12月起任職於被告公司勝晙通
    訊處，負責壽險和產險業務招攬，嗣於98年7月10日因執行
    職務發生車禍致傷無法工作後，被告即於同年12月間非法將
    伊解僱。伊於97年度及98年1月至7月10日之薪資所得分別為
    新臺幣（下同）520,924、257,569元，是每月平均薪資應為
    40,668元。因被告公司於98年12月間將原告非法解雇，使原
    告自98年12月間非法遭解雇起，迄100年1月20日止，受有薪
    資損害514,856元，且原告另得依勞動基準法（下稱勞基法
    ）第16條、第17條及勞工退休金條例第12條規定，請求被告
    公司給付1個月之預告工資及5個月之資遣費共244,008元。
    又，原告發生車禍既屬勞工保險條例（下稱勞保條例）之職
    業災害且因傷成殘，終身只能從事輕便工作（見本院卷第22
    頁之耕莘醫院乙種診斷證明書），本符合勞工保險失能給付
    7級殘之標準，而得請領失能給付924,000元（以原告投保薪
    資屬21級42000，每日薪資1,400元，應給付天數660日計算
    ），惟因被告公司未依雙方勞動契約之約定，於96年10月原
    告升為襄理時起為原告投保勞工保險，使原告受有無法請領
    之損害，是原告亦得依勞保條例第72條規定，請求被告賠償
    之。綜上所述，原告所得請求之金額共計1,682,864元。並
    聲明：被告應給付原告1,682,864元，暨自支付命令送達之
    翌日起至清償日止，按年利率5％計算之利息。
二、被告則抗辯以：原告於94年12月26日與被告公司簽訂委任合
    約書（下稱系爭合約書），擔任被告公司展業人員，負責保
    險契約之招攬等保戶服務事務。因原告可自由決定招攬保險
    業務，上下班時間及地點並不固定，被告公司亦未對其出勤
    狀況為任何考核，且原告所領報酬，係以所招攬並成功締結
    保險契約之實收保險費為計算基礎，非僅提供勞務即得受領
    報酬，倘若保險契約有解除契約等情事發生，展業人員並應
    退還所受領之報酬，是原告就其所招攬保險契約之存續應自
    負風險，兩造間所簽訂之系爭合約書非屬勞基法所稱勞動契
    約，雙方亦無從屬性關係，是本件並無勞基法之適用，原告
    請求給付預告期間工資及資遣費，自屬無據。又被告公司本
    無為原告加保勞工保險之義務，勞工保險僅作為培訓主任職
    級以上展業人員福利項目之一。原告自任職於被告公司起，
    即為得享有該項福利之培訓主任，惟經被告公司多次口頭告
    知可為加保，原告仍為不願加保之表示且遲未提出書面申請
    ，亦未深究其每月所領薪資明細臚列之扣款細目而對此一情
    事提出異議，直至發生車禍事故致傷後始稱因被告公司未替
    其加保勞工保險而受有損害，並非事實。又，依兩造間展業
    制度之約定，每年1~3、4~6、7~9及10~12工作月各為一考核
    期，並自考核期截止日之次工作月起依考核結果改任適當職
    級，原告因業績屢未達考核標準，自98年4~6月任職之展業
    主任B，於同年7月改任培訓主任，再於同年10月改任展業代
    表，最終因同年10~12工作月業績仍未達考核標準，被告公
    司乃於99年1月26日依展業制度約定終止雙方委任關係，另
    原告並未確實計算且證明其所受薪資、勞保請領等損失，亦
    應駁回其訴。並聲明：駁回原告之訴。
三、兩造不爭執與爭執之事項（見本院卷第50頁背面至第51頁背
    面）：
(一)兩造不爭執之事項：
  1.原告於94年12月26日與被告公司簽訂委任合約書，擔任被告
    公司展業人員，處理招攬保險契約等保戶服務事務，此有委
    任合約書可稽（見本院卷第31頁之被證1）。
  2.卷附委任合約書第1條約定：「本合約以及甲方為配合法令
    或業務發展需要而訂定之展業制度及各種相關辦法、規定，
    均為本合約書之構成部分。」
  3.被告公司展業制度第一章第6條第2、4項規定：「六、業績
    、報酬之計算…(二)展業人員所招攬、承接之保單中有要、被
    保人未親簽、未經承保、猶豫期變更或退保、契約變更、解
    除契約、或不實招攬、不實話術、或以其他不正當手段招攬
    者，本公司不給付展業人員此部分原承保或減少額度所應得
    之招攬津貼或服務津貼。已發放者，本公司得自展業人員應
    領之報酬扣回；原已計入FYC自上述事由發生當工作月扣除
    之。…(四)因第二項事由致契約無效時，本公司得回溯原計積
    工作月扣除該FYC後，重新核算各項報酬並追回溢領金額，
    同時追查考核業績，並作適當處分。」（見本院卷第34頁）
    。
  4.展業制度第二章第2條第2項規定：「二、各項報酬支給說明
    ：…(二)招攬津貼、服務津貼以實收保險費為計算基礎…」（
    見本院卷第33頁）。
  5.原告在被告公司並無固定上下班時間，亦無固定上下班地點
    ，只要在法律範圍內，原告招攬契約之方式亦未受限制。原
    告受領的報酬，必須在保險契約成立且保戶繳納保險費後，
    依照實收保險費以及保單種類、繳費年期，依照一定比例計
    算他的招攬津貼與業績。易言之，原告必須要有保費的收入
    ，才能受領報酬，若原告在招攬期間未促成任何保單的話，
    原告即無報酬，是原告每月所領的報酬並不固定，亦無固定
    底薪可領。
  6.原告於98年7月10日發生車禍，此有臺北市○○道路交通事
    故研判表及登記單（見本院卷第12頁至第13頁、第22頁之原
    證1）可考。
  7.原告於同年7月20日起開始在天主教耕莘醫院及永和分院門
    診治療。經腰椎雷射注射治療，術後無法久坐及久站，終身
    只能從事輕便工作，此有原證6耕莘醫院乙種診斷證明書（
    見本院卷第第22頁）可按。
  8.原告自98年4~6月任職之展業主任B，於同年7月改任培訓主
    任，再於同年10月改任展業代表（見本院卷第47頁之被證8
    ：原告職級等異動記錄）。
  9.被告公司中之展業人員在培訓主任以上者，得參加勞健保。
    原告未曾提出加保之申請，故公司未替原告辦理投保（見本
    院卷第26頁背面）。
 10.原告在98年7月時未達考核標準，從原來的展業主任考核降
    到培訓主任，之後在98年10月又因業績未達標準再考核降至
    展業代表。99年1月時因業績仍未達標準，故兩造間之委任
    契約於99年1月26日經被告公司終止。
(二)兩造協議簡化本件之爭點：
  1.原告請求被告公司給付1,682,864元暨其法定遲延利息，有
    無理由？
  2.本件有無勞基法之適用？被告公司有無為原告投保勞保之義
    務？
  3.原告是否因為服務保戶等處理公司業務事項，而發生本件車
    禍？並因本件車禍受有如原證6 耕莘醫院乙種診斷證明書所
    載之傷害？
  4.被告終止兩造間之委任契約，是否合法有據？茲分述如下。
五、得心證之理由：
(一)按稱僱傭者，謂當事人約定，一方於一定或不定之期限內為
    他方服勞務，他方給付報酬之契約；稱委任者，則謂當事人
    約定，一方委託他方處理事務，他方允為處理之契約，民法
    第482條、第528條分別定有明文。是委任之目的，在一定事
    務之處理。故受任人給付勞務，僅為手段，除當事人另有約
    定外，得在委任人所授權限範圍內，自行裁量決定處理一定
    事務之方法，以完成委任之目的，其勞務給付僅為一種手段
    ，此觀民法第535條、第536條規定自明；至僱傭之目的，僅
    在受僱人單純提供勞務，對於服勞務之方法毫無自由裁量之
    餘地，與委任契約之受任人，以處理一定目的之事務，具有
    獨立之裁量權者有別（最高法院83年臺上字第72號、第101
    8號判決意旨參照）。倘若員工與公司間究屬僱傭或委任關
    係，如生爭議時，仍應依契約之實質內容為斷，初不得以契
    約之名稱逕予推認。行政院勞工委員會固曾函示保險業自87
    年4月1日起適用勞基法，然非謂保險業之從業人員即當然有
    該法之適用，有關保險業務員與保險公司間之勞務給付關係
    ，依契約自由及誠實信用原則，應由雇主與勞工雙方當事人
    基於合意自行決定簽訂勞動契約、承攬契約或委任契約，亦
    據勞委會95年5月8日勞動4字第0950024088號函釋在案。且
    按勞動基準法所稱勞動契約，勞動基準法所定之勞動契約，
    係指當事人之一方，在從屬於他方之關係下提供職業上之勞
    動力，而由他方給付報酬之契約，與委任契約之受任人，以
    處理一定目的之事務，具有獨立之裁量權或決策權者有別。
    是公司與員工間之關係究為勞僱關係或委任關係，仍應視其
    是否基於人格上、經濟上及組織上從屬性而提供勞務等情加
    以判斷。凡在人格上、經濟上及組織上完全從屬於雇主，對
    雇主之指示具有規範性質之服從者，為勞動契約。反之，如
    受託處理一定之事務，得在委任人所授權限範圍內，自行裁
    量決定處理一定事務之方法，以完成委任之目的，則屬於委
    任契約（最高法院97年台上字第1542號判決意旨參照）。
  1.本件原告主張兩造間之契約書係屬僱傭契約關係，為被告否
    認，被告抗辯本件應係委任契約關係等語。
  2.經查：
    (1)原告為被告公司展業人員，處理招攬保險契約等保戶服務
      事務，並無固定之上、下班時間，亦無固定之工作地點，
      原告可自由決定招攬保險之時間、地點、方式，被告公司
      亦未對原告出勤狀況為任何考核，此為兩造所不爭執（見
      本院卷第51頁），核與勞動契約受僱人依僱主指示為機械
      性的勞務提供形式大不相同，顯無人格及組織上之從屬關
      係。
    (2)又，保險業務員管理規則為主管機關依保險法第177條規
      定所制訂，係主管機關為健全保險業務員之管理及保障保
      戶之權益，基於行政管理之目的所為之規定，並要求保險
      公司應訂定教育訓練要點報主管機關備查、訂定獎懲辦法
      報所屬公會備查，被告公司係依法令訂定相關管理規定，
      亦難謂被告因而對原告具有指揮監督從屬關係。況展業人
      員之考核係以業績多寡作為考核標準，而業績計算係以所
      招攬保險契約之實收保險費為計算基礎，展業代表故可因
      業績達到考核標準晉陞至培訓主任甚或再晉陞至展業主任
      ，領取額外之獎金，惟此為被告公司為激勵展業人員，提
      昇其招攬保險客戶之動力所為之獎勵方式，係以展業人員
      成功締結保險契約之結果所為之獎勵，並非針對原告招攬
      保險之過程所為之獎勵，亦不足認兩者間具人格上之從屬
      性。
    (3)依兩造於94年12月26日簽訂之委任合約書上載明被告委任
      原告擔任被告公司展業人員，處理招攬保險契約等保戶服
      務事務，合約第1條並約定：「本合約以及甲方為配合法
      令或業務發展需要而訂定之展業制度及各種相關辦法、規
      定，均為本合約書之構成部分。」，此有委任合約書可稽
      （見本院卷第31頁之被證1）。而依被告公司展業制度第
      一章第6條第2、4項規定：「六、業績、報酬之計算…(二)
      展業人員所招攬、承接之保單中有要、被保人未親簽、未
      經承保、猶豫期變更或退保、契約變更、解除契約、或不
      實招攬、不實話術、或以其他不正當手段招攬者，本公司
      不給付展業人員此部分原承保或減少額度所應得之招攬津
      貼或服務津貼。已發放者，本公司得自展業人員應領之報
      酬扣回；原已計入FYC自上述事由發生當工作月扣除之。
      …(四)因第二項事由致契約無效時，本公司得回溯原計積工
      作月扣除該FYC後，重新核算各項報酬並追回溢領金額，
      同時追查考核業績，並作適當處分。」（見本院卷第34頁
      ），展業制度第二章「二、各項報酬之給說明：（二）招
      攬津貼、服務津貼以實收保險費為計算基礎」（見本院卷
      第33頁）。而原告所領報酬係以所招攬保險契約之實收保
      險費為計算基礎，若當工作月無成功締結保險契約並收受
      保險費，縱令其有提出勞務給付之事實，仍無招攬津貼或
      相關獎金、津貼可領得，此為兩造所不爭執（見本院卷第
      51 頁），足見原告之所以得領取委任報酬，係因其提供
      勞務之結果（即有實收保險費之結果），並非單純僅提供
      勞務即可領得報酬，顯與勞動契約重視提供勞務之行為，
      不重視提供勞務之結果大相逕庭。再觀之展業制度第一章
      「六、業績、報酬之計算（二）展業人員所招攬、承接之
      保單中有要、被保險人未親簽、未經承保、猶豫期變更或
      退保、契約變更、解除契約、或不實招攬、不實話術、或
      以其他不正當手段招攬者，本公司不給付展業人員此部份
      原承保或減少額度所應得之招攬津貼或服務津貼。已發放
      者，本公司得自展業人員應領之報酬扣回；原以計入之FY
      C自上述事由發生當工作月扣除之。……（四）因第二項
      事由至契約無效時，本公司得回溯原計績工作月扣除該
      FYC後，重新核算各項報酬並追回溢領金額……」（見本
      院卷第34頁），是若保險契約有解除契約等情事發生，展
      業人員應退還所受領之報酬，可見原告就其所招攬保險契
      約之存續需自負風險，尚難認雙方有經濟上從屬關係。又
      原告所獲取之報酬多寡，蓋依其完成保險招攬工作之業績
      計算，原告自得斟酌其所欲獲取報酬之多寡，而決定付出
      之勞動成本，是原告乃係為自己之利勞動，與被告公司間
      並無經濟上之從屬性。
  3.綜上所述，系爭委任合約應非屬勞動基準法所稱勞動契約，
    是本件自無勞動基準法之適用。
(二)原告雖主張不知被告未為伊投保勞工保險，直至發生車禍事
    故受有傷害，方知被告未替其加保勞工保險致其受有損失云
    云，惟為被告否認，並以前開情詞置辯。經查，兩造間既係
    簽訂委任契約，本件復無勞動基準法之適用，已如前述，則
    被告公司自無為原告投保勞工保險之義務。況被告抗辯被告
    公司係以勞工保險作為展業人員福利事項之一，並約定培訓
    主任職級以上展業人員可得享有該項福利，原告自94年12月
    26日起受被告公司委任展業人員時，即為培訓主任而可享有
    該項福利，經被告公司主管鍾林碧鳳、林麗珠告知原告可享
    勞保福利而未提出加保書面，受委任期間亦未另提加保申請
    等情，亦經證人鍾林碧鳳、林麗珠到庭證明綦詳（見本院卷
    第74頁背面至第76頁、第92頁背至第93頁），證人鍾林碧鳳
    、林麗珠到庭所為之證詞，互核相符，信屬可取。且被告公
    司中之展業人員在培訓主任以上者，即得參加勞健保。然原
    告未曾提出加保之申請，故公司未替原告辦理投保（見本院
    卷第26頁背面），亦為原告所不爭執（見本院卷第51頁背面
    ）。佐之原告每月領取之薪資明細內容均有臚列扣款細目（
    見本院卷第35頁至第41頁），原告應可得知其未參加被告公
    司之勞工保險，然其始終未提異議，參之原告早於漁會加保
    勞保，是其未提出勞保加保書面致未於被告公司投保勞保，
    亦非可歸責於被告公司。是被告前開所辯，信屬非虛。原告
    主張不知被告未為伊投保勞工保險，直至發生車禍事故受有
    傷害，方知被告未替其加保勞工保險致其受有損失云云，尚
    難憑取。
(三)又，原告主張其於98年7月10日當日上午11時因與客戶柯睿
    靜相約作車險、理賠之服務，另與客戶曾傳家相約當日下午
    1時相談保險事宜，因騎車往柯睿靜家途中遭遇車禍事故，
    屬職業災害，要求被告公司賠償損害，惟為被告否認。查原
    告於98年7月10日發生車禍，固有臺北市○○道路交通事故
    研判表及登記單（見本院卷第12頁至第13頁、第22頁之原證
    1）可證，然其所聲請訊問之證人柯睿靜並未到庭為證，其
    所提之書面不符法定程式，亦無證據能力，另證人曾傳家固
    到庭證明與原告間訂有98年7月10下午1時之約會（見本院卷
    第77頁），然與原告於當日上午10時30分所發生之車禍事故
    ，兩者時間相距甚遠，自難謂其車禍事故與執行職務相關。
    況本件非屬勞動契約，並無勞動基準法暨勞工保險條例之適
    用，是原告主張其發生車禍係屬職業災害且因傷成殘，惟因
    被告公司未依雙方勞動契約之約定，於96年10月原告升為襄
    理時起為原告投保勞工保險，使原告受有無法請領之損害，
    是原告亦得依勞保條例第72條規定，請求被告賠償云云，亦
    難憑取。
(四)再，依被告公司展業制度約定每年1-3、4-6、7-9、10-12工
    作月各為一考核期，自考核期截止日之次工作月起依考核結
    果改任適當職級，查原告於98年4-6月任職展業主任B，因該
    段期間業績未達考核標準，自98年7月起由展業主任B改任培
    訓主任，98年7-9工作月又因業績未達考核標準，於98年10
    月改任展業代表，98年10-12工作月業績考核又未達標準，
    99 年1月26日依展業制度約定終止委任，此有被告公司之展
    業制度－展業主任B考核約款影本、展業制度－培訓主任考
    核約款影本、展業制度－展業代表考核約款影本及組織人事
    管理電腦畫面－「業務員基本資料異動紀錄」檔（見本院卷
    第42頁至第47頁）可考，是被告公司據以終止兩造間之委任
    契約，並無不法可言。
(五)綜上所述，系爭委任合約書既非屬勞動基準法所稱勞動契約
    ，並無勞動基準法之適用，被告公司亦未非法終止兩造間之
    委任契約，一如前述，且原告自98年7月迄99年1月每月仍領
    得被告公司發給之委任報酬，亦有原告98 年1月至99年1月
    薪資明細（見本院卷第35頁至第41頁）可佐，則原告以98年
    度全年度所得計算98年1月至7月10日月平均薪資，並據而請
    求被告給付自98年12月間起迄100年1月20日止，受有薪資損
    害514,856 元，另依勞動基準法第16條、第17條及勞工退休
    金條例第12 條規定，請求被告公司給付1個月之預告工資及
    5個月之資遣費共244,008元及勞保損失共計1,68 2,864元，
    暨自支付命令送達之翌日起至清償日止，按年利率5％計算
    之利息，均屬乏據，不應准許。
五、兩造其餘之攻擊或防禦方法及未經援用之證據，經本院斟酌
    後，認為均不足以影響本判決之結果，自無逐一詳予論駁之
    必要，併此敘明。
六、結論：本件原告之訴為無理由，依民事訴訟法第78條，判決
    如主文。
中    華    民    國  100    年    7    月    13    日
                  勞工法庭    法  官  林振芳
以上正本係照原本作成。
如對本判決上訴，須於判決送達後20日內向本院提出上訴狀。如
委任律師提起上訴者，應一併繳納上訴審裁判費。
中    華    民    國  100    年    7    月    13    日
                              書記官  林思辰